【裁判字號】    94,繼,2323
【裁判日期】    950127
【裁判案由】    指定遺產管理人
【裁判全文】
臺灣板橋地方法院民事裁定  94年度繼字第2323號
聲  請  人  乙○○
非訟代理人  甲○○
非訟代理人  丙○○
利害關係人  己○○○
列聲請人聲請對被繼承人戊○○選任遺產管理人事件，本院裁定
如下：
     主    文
選任財政部國有財產局臺灣北區辦事處為被繼承人戊○○（男、
民國○○○年○月○○日生、身分證統一編號：Ｚ000000
000號、生前最後設籍：台北縣三重市○○街73號、民國九十
四年九月七日死亡）之遺產管理人。
程序費用由被繼承人戊○○之遺產負擔。
     理    由
一、按繼承開始時，繼承人之有無不明，而無親屬會議或親屬會
    議未於一個月內選定遺產管理人者，利害關係人或檢察官得
    聲請法院選任遺產管理人；又被繼承人之所有繼承人均拋棄
    其繼承權者，亦準用關於無人承認繼承之規定，民法第1177
    條、第1178條第2 項、第1176條第6 項分別定有明文。
二、本件聲請意旨經審理後略以：聲請人乙○○與被繼承人戊○
    ○前因債務關係，而受鈞院以94年度促字第28233 號核發支
    付命令並經確定在案，復經聲請人聲請強制執行，嗣因被繼
    承人戊○○於民國94年9 月7 日死亡而停止，惟被繼承人戊
    ○○之配偶與第一、三順位繼承人均拋棄繼承權，又第二、
    四順位繼承人均已死亡，而其親屬會議並未於一個月內選定
    遺產管理人，致聲請人對被繼承人戊○○之遺產無法行使權
    利，為確保聲請人之權利，聲請選任財政部國有財產局臺灣
    北區辦事處為被繼承人戊○○之遺產管理人等語，並提出死
    亡證明書影本、民事聲明拋棄繼承狀影本、繼承系統表影本
    、戶籍登記申請書謄本、戶籍資料謄本、戶籍謄本影本、本
    院94年度促字第28233 號支付命令影本暨確定證明書影本等
    件為證。
三、查本件聲請人主張其與被繼承人戊○○前因債務關係，而受
    鈞院以94年度促字第28233 號核發支付命令並經確定在案，
    為利害關係人等情，業據其提出本院94年度促字第28233 號
    支付命令影本暨確定證明書影本各1 件為證，堪認聲請人主
    張其為被繼承人戊○○之利害關係人為真實。又聲請人主張
    被繼承人戊○○於94年9月7日死亡，且被繼承人戊○○之配
    偶與第一、三順位繼承人均拋棄繼承權，而第二、四順位繼
    承人均已死亡等情，亦據聲請人提出死亡除戶戶籍、民事聲
    明拋棄繼承狀影本、繼承系統表影本等件附卷足憑，並經關
    係人即被繼承人戊○○之妻己○○○到庭陳稱無誤於案，且
    經本院依職權調閱本院94年度繼字第2026號拋棄繼承卷宗，
    被繼承人戊○○之繼承人己○○○、蔡雨潔、丁○○、張美
    珠、劉蔡採雲、劉張美月、張永村、張永州均已聲明拋棄繼
    承並經本院准予備查在案。是被繼承人戊○○之第一、二、
    三、四順位繼承人均已拋棄繼承或已死亡，而聲請人所主張
    被繼承人戊○○之親屬會議並未於一個月內選定遺產管理人
    ，致聲請人對被繼承人戊○○之遺產無法行使權利之事實，
    亦據該被繼承人戊○○之妻己○○○到庭陳稱：「（法官問
    ：相對人死亡後，你們有無在一個月內召開親會議，指定遺
    產管理人？）我們有召開家族會議，要拋棄繼承，沒有指定
    遺產管理人。」等語（參見上開筆錄），自堪認聲請人之主
    張為真實。從而，聲請人以利害關係人身分聲請選任遺產管
    理人，核與首揭規定尚無不合。
四、按國有財產局係依國有財產法第9 條設立之機關，依法綜理
    國有財產事務，而所謂國有財產，係指國家依據法律規定或
    基於權利行使，或由於預算支出，或由於接受捐贈所取得之
    財產，又該法所指之權利，則係指地上權、地役權、典權、
    抵押權、礦業權、專利權、著作權、商標權及其他財產上之
    權利而言，此觀國有財產法第2條第1項、第3條第1項第4款
    規定自明，是國家「依據法律規定．．．所取得之財產」、
    「財產上之權利」，均屬國有財產之範圍，而為國有財產局
    職掌之業務範圍。而民法第1185條無人承認繼承之賸餘財產
    ，歸屬國庫之規定，賦予國庫對於將來遺產之歸屬有期待權
    （參見院字第2213號解釋意旨），解釋上應屬上開國有財產
    法所定依據法律規定取得之財產權之一種，故法院通知國有
    財產局有此種國家依法應得之期待權時，國有財產局依國有
    財產法之職掌，即應積極辦理。聲請人主張前揭等事實，經
    核尚無不合，且本院審酌被繼承人其遺屬未到庭或無意願及
    能力為本件被繼承人遺產之管理，復未能依限選定遺產管理
    人，而被繼承人之財產亟待適當管理為是，準此，本院依該
    聲請人等之意見，爰依法選任財政部國有財產局臺灣北區辦
    事處為該被繼承人戊○○之遺產管理人。
五、依非訟事件法第21條第2 項、民事訴訟法第78條、第95條，
    裁定如主文。
中    華    民    國    95    年    1     月    27    日
                  家事法庭        法  官  楊志勇
以上正本係照原本作成
如對本裁定不服，須於裁定送達後10日內向本院提出抗告狀（應
附繕本），並繳交抗告費新台幣一千元。
中    華    民    國    95    年    1     月    27    日
                                  書記官  吳進安


司法院資訊處製作；財團法人民間司法改革基金會備份。
